臺灣高等法院民事判決
109年度上易字第45號
上  訴  人  陳惠蘭
訴訟代理人  楊明舜
            石宜琳律師
上列一人
複代理人    石邁律師  
被上訴人    和平賞社區管理委員會
                    設臺北市○○區○○○路0段000巷0號地下0樓
法定代理人  浦雲龍
訴訟代理人  賴安國律師
            沈泰宏律師
被上訴人    陳美雲
上列當事人間請求修復漏水等事件，上訴人對於中華民國108年1
1月29日臺灣臺北地方法院107年度訴字第2739號第一審判決提起
上訴，本院於111年8月10日言詞辯論終結，判決如下：
    主      文
原判決廢棄。
被上訴人和平賞社區管理委員會應將坐落臺北市○○區○○○路0段00
0○0號面對臺北市大安區和平東路3段之外牆（北）PVC（3"∮）共
用排水管按台北市土木技師公會民國108年4月17日北土技字第10
830000463號鑑定報告玖、鑑定結論㈠所示之修繕工法修繕至排
水管通暢之狀態。
被上訴人和平賞社區管理委員會、陳美雲應連帶給付上訴人新臺
幣貳拾伍萬貳仟元，及其中新臺幣壹拾參萬貳仟玖佰伍拾伍元自
民國107年4月13日起，其餘新臺幣壹拾壹萬玖仟零肆拾伍元自民
國108年7月18日起，均至清償日止，按週年利率百分之五計算之
利息。
第一、二審訴訟費用由被上訴人和平賞社區管理委員會、陳美雲
連帶負擔五分之三，餘由上訴人負擔。
    事實及理由
壹、程序方面：
查被上訴人和平賞社區管理委員會（下稱和平賞管委會）之法
  定代理人於本院審理中變更為浦雲龍，有臺北市政府都市發展
  局函附卷可稽（見本院卷第529至532頁），茲由其具狀聲明承
  受訴訟（見本院卷第523至525頁），核無不合，應予准許。
又在第二審為訴之變更或追加，非經他造同意，不得為之，但
  擴張或減縮應受判決事項之聲明者，不在此限；不變更訴訟標
  的，而僅補充或更正事實上或法律上之陳述者，非為訴之變更
  或追加，民事訴訟法第446條第1項但書、第255條第1項第3款
  、第463條準用第256條分別定有明文。本件上訴人於原審聲明
  請求：㈠和平賞管委會應將上訴人所有坐落於門牌號碼：臺北
  市○○區○○○路0段000○0號2樓（下稱系爭2樓建物）外牆（北）
  排水管按台北市土木技師公會民國108年4月17日北土技字第10
  830000463號鑑定報告（下稱系爭鑑定報告）玖、鑑定結論所
  示之修繕工法修繕至確定排水管通暢之狀態；㈡被上訴人和平
  賞管委會、陳美雲應連帶給付上訴人新臺幣（下同）252,500
  元，及其中132,955元自起訴狀繕本送達和平賞管委會、陳美
  雲之翌日起，其餘119,045元自民事追加及擴張訴之聲明暨陳
  述意見狀繕本送達和平賞管委會、陳美雲之翌日起，均至清償
  日止，按週年利率百分之5計算之利息。經原審駁回其請求，
  上訴人提起上訴，並就上開聲明㈠部分更正為：和平賞管委會
  應將上訴人共有坐落於臺北市○○○路0段000○0號面對臺北市大
  安區和平東路3段之外牆（北）PVC（3"∮）共用排水管按系爭
  鑑定報告玖、鑑定結論㈠之修繕工法修繕至排水管通暢之狀態
  ；上開聲明㈡部分減縮請求和平賞管委會、陳美雲應連帶給付
  上訴人252,000元本息。經核係屬減縮應受判決事項之聲明，
  或屬補充或更正其於原審所為之事實上及法律上之陳述，不涉
  起訴時主張之訴訟標的，非屬訴之變更、追加，揆諸前開說明
  ，並無不合。
貳、實體方面：
上訴人主張：
㈠伊所有系爭2樓建物位於和平賞社區大廈A棟（下稱系爭大樓）
  ，陳美雲為系爭2樓建物樓上之3樓建物（下稱系爭3樓建物）
  區分所有權人，和平賞管委會則為系爭大樓管理委員會。系爭
  2樓建物分別於106年8月、同年10月20日、同年12月8日出現天
  花板漏水情形，依台北市土木技師公會出具之系爭鑑定報告可
  知，上開漏水乃肇因於系爭大樓共用排水管內有樹根等障礙物
  ，致排水功能降低，無法及時排放雨量，進而導致排水幹管飽
  管，管內排水往上逆流至各層排水孔漫溢，復經陳美雲將系爭
  3樓建物陽台外推工程二次施作所產生之陽台地坪新舊混凝土
  界面等裂縫滲漏至系爭2樓建物，足見系爭2樓建物漏水乃因和
  平賞管委會疏於維護系爭大樓共用排水管及陳美雲違法外推陽
  台所致。另系爭鑑定報告建議阻絕漏水來源、檢修系爭大樓共
  用排水管以修復漏水，惟和平賞管委會迄未檢修系爭大樓共用
  排水管，致系爭2樓建物仍有漏水之虞，故伊得依民法第184條
  第1項前段、第213條第1項、第767條第1項中段、公寓大廈管
  理條例第10條第2項規定，請求和平賞管委會修繕系爭大樓共
  用排水管。
㈡又系爭鑑定報告估算修繕系爭2樓建物因漏水所受損害之費用為
  252,000元，伊自得依民法第184條第1項前段、第185條、第21
  6條第1項規定，請求和平賞管委會、陳美雲連帶如數給付等語
  （原審判決駁回上訴人之訴，上訴人不服，提起上訴）。並上
  訴聲明：⒈原判決廢棄；⒉和平賞管委會應將坐落於臺北市○○區
  ○○○路0段000○0號面對臺北市大安區和平東路3段之外牆（北）
  PVC（3"∮）共用排水管（下稱系爭共用排水管）按系爭鑑定報
  告玖、鑑定結論㈠所示之修繕工法修繕至排水管通暢之狀態；
  ⒊和平賞管委會、陳美雲應連帶給付上訴人252,000元，及其中
  132,955元自起訴狀繕本送達和平賞管委會、陳美雲之翌日即1
  07年4月13日起，其餘119,045元自民事追加及擴張訴之聲明暨
  陳述意見狀送達和平賞管委會、陳美雲之翌日即108年7月18日
  起，均至清償日止，按週年利率百分之5計算之利息。　
和平賞管委會、陳美雲則以：
㈠和平賞管委會部分：台北市土木技師公會鑑定時，距上訴人所
  稱漏水時間相隔約15個月，且系爭2樓建物於鑑定前業經上訴
  人重新裝潢，系爭鑑定報告顯無從鑑定系爭2樓建物於106年之
  漏水原因。況系爭鑑定報告未以儀器檢測系爭2樓建物之漏水
  時間、位置、範圍，所為鑑定自非可採。又系爭鑑定報告載明
  系爭2樓建物之集水托水盤於鑑定時並無滴水，亦無水漬殘留
  現象，且上訴人亦自承現已無漏水之情形，則上訴人請求伊修
  繕系爭共用排水管欠缺權利保護必要。再台北市土木技師公會
  已說明縱系爭共用排水管自始未有障礙物或堵塞，系爭2樓建
  物仍會產生漏水之情形，足見系爭2樓建物漏水原因與系爭共
  用排水管無涉。退步言之，縱認系爭2樓漏水係因系爭共用排
  水管堵塞所致，惟公寓大廈共用部分之修繕方法為管理委員會
  之職權，上訴人無權要求伊依系爭鑑定報告建議修繕之方法進
  行修繕。況伊無故意或過失不法侵害之行為，且系爭鑑定報告
  所列回復原狀之費用252,000元，欠缺合理依據，伊自無庸負
  損害賠償責任等語，資為抗辯。並答辯聲明：上訴駁回。　
㈡陳美雲部分：伊於93年間取得系爭3樓建物所有權後，迄今僅將
  陽台鋁門框取下並加裝鋁窗，並無二度施工，地面亦無裂痕，
  且陽台排水孔早已封閉，鑑定人員到場勘查亦未發現漏水痕跡
  ，故系爭2樓建物之漏水原因與伊無涉。又上訴人主張之漏水
  點距離系爭3樓建物陽台甚遠，且上訴人多次將系爭2樓建物天
  花板之滴水盤拆除安裝，致系爭2樓建物之現況於鑑定時早已
  變更，系爭鑑定報告顯無從判斷系爭2樓建物之漏水原因，故
  系爭鑑定報告將系爭3樓建物陽台外推列為漏水原因，顯然有
  誤等語，資為抗辯。並答辯聲明：上訴駁回。
經查：㈠上訴人、陳美雲分別為系爭2樓建物、3樓建物之區分所
  有權人，和平賞管委會為系爭大樓管理委員會；㈡系爭2樓建物
  分別於106年8月、同年10月20日、同年12月8日依序出現如系
  爭鑑定報告附圖二A點、附圖三B點、附圖四C點之漏水情形等
  情，為兩造所不爭執，並有系爭2樓建物所有權狀、漏水受損
  照片、和平賞管委會第17屆第4次會議紀錄、漏水點示意圖等
  件附卷可稽(見原審北簡字卷第6至9、12、13頁；原審訴字卷
  第63至67頁），復經原審囑託台北市土木技師公會鑑定，有系
  爭鑑定報告在卷可查（證物外放），自堪信為真正。　
按因故意或過失，不法侵害他人之權利者，負損害賠償責任；
  數人共同不法侵害他人之權利者，連帶負損害賠償責任，不能
  知其中孰為加害人者亦同；所有人對於妨害其所有權者，得請
  求除去之，民法第184條第1項前段、第185條第1項、第767條
  第1項中段分別定有明文。又損害賠償之債，以有損害之發生
  及有責任原因之事實，並二者之間，有相當因果關係為成立要
  件（最高法院48年台上字第481號判例意旨參照）。而所謂相
  當因果關係，係指依經驗法則，綜合行為當時所存在之一切事
  實，為客觀之事後審查，認為在一般情形下，有此環境、有此
  行為之同一條件，均可發生同一之結果者，則該條件即為發生
  結果之相當條件，行為與結果即有相當之因果關係（最高法院
  87年度台上字第154號、98年度台上字第673號判決意旨參照）
  。再負損害賠償責任者，除法律另有規定或契約另有訂定外，
  應回復他方損害發生前之原狀；第一項情形，債權人得請求支
  付回復原狀所必要之費用，以代回復原狀，民法第213條第1項
  、第3項亦有明定。另管理委員會為執行區分所有權人會議決
  議事項及公寓大廈管理維護工作，由區分所有權人選任住戶若
  干人為管理委員所設立之組織；專有部分、約定專用部分之修
  繕、管理、維護，由各該區分所有權人或約定專用部分之使用
  人為之，並負擔其費用；共用部分、約定共用部分之修繕、管
  理、維護，由管理負責人或管理委員會為之，其費用由公共基
  金支付或由區分所有權人按其共有之應有部分比例分擔之，但
  修繕費係因可歸責於區分所有權人或住戶之事由所致者，由該
  區分所有權人或住戶負擔，其費用若區分所有權人會議或規約
  另有規定者，從其規定；共有及共用部分之清潔、維護、修繕
  及一般改良為管理委員會之職務，公寓大廈管理條例第3條第9
  款、第10條第1項、第2項、第36條第2款分別定有明文。而專
  有部分，指公寓大廈之一部分，具有使用上之獨立性，且為區
  分所有之標的者；共用部分，指公寓大廈專有部分以外之其他
  部分及不屬專有之附屬建築物，而供共同使用者，公寓大廈管
  理條例第3條第3款、第4款亦分別定有明文。上訴人主張：伊
  所有系爭2樓建物因和平賞管委會疏於維護系爭共用排水管，
  致該排水管之排水功能降低，導致排水幹管飽管，管內排水往
  上逆流至各樓層排水孔漫溢，復因陳美雲違法將系爭3樓建物
  陽台外推所產生之地坪裂縫滲漏至系爭2樓建物而產生漏水現
  象，致伊受有損害，伊自得依民法第184條第1項前段、第185
  條、第216條第1項規定，請求和平賞管委會、陳美雲連帶賠償
  252,000元，並依民法第184條第1項前段、第213條第1項、第7
  67條第1項中段、公寓大廈管理條例第10條第2項規定，請求和
  平賞管委會修繕系爭共用排水管等語，為和平賞管委會、陳美
  雲所否認，和平賞管委會、陳美雲並以前詞置辯。是本件首應
  審究者厥為：㈠上訴人依民法第184條第1項前段、第185條、第
  216條第1項規定，請求和平賞管委會、陳美雲連帶賠償252,00
  0元，有無理由？㈡上訴人依民法第184條第1項前段、第213條
  第1項、第767條第1項中段、公寓大廈管理條例第10條第2項規
  定，請求和平賞管委會修繕系爭大樓之共用排水管，有無理由
  ？茲分述如下。
關於上訴人所有系爭2樓建物漏水之原因部分：
㈠上訴人、陳美雲分別為系爭2樓建物、3樓建物之所有權人，和
  平賞管委會則為系爭大樓管理委員會，而系爭2樓建物分別於1
  06年8月、同年10月20日、同年12月8日依序出現如系爭鑑定報
  告附圖二A點、附圖三B點、附圖四C點之漏水情形等情，為兩
  造所不爭執，業如前述。　
㈡又原審囑託鑑定機關即台北市土木技師公會，會同兩造至系爭2
  樓建物、系爭3樓建物勘驗2次，鑑定結果略以：附圖二A點漏
  水（按即106年8月間漏水情形）之成因為：⒈經檢視系爭3樓建
  物內部對應系爭2樓建物平頂3處漏水位置，包括客廳北側外牆
  內側、臥室東側外牆內側，並無水漬、壁體潮濕及壁體油漆爆
  裂剝落等漏水現象；⒉復檢視系爭3樓建物陽台外推部分，原陽
  台位於系爭3樓建物北側，面臨臺北市和平東路三段，於93年
  間將南側落地鋁門窗拆除，於北側外牆增設鋁窗，並於地坪鋪
  設拋光石英磚，另將原位於陽台東北側之地坪排水落水頭（平
  面式）封頂，於其上鋪設地坪拋光石英磚；⒊再檢視系爭2樓建
  物於106年12月1日至107年1月16日間在平頂裝設之8座集水托
  水盤（西北側2座、北側1座、南側5座），並無滴水或水漬殘
  留跡象；⒋復檢視系爭大樓頂層之地坪排水，據上訴人稱因系
  爭2樓建物平頂漏水，和平賞管委會乃於107年8月22日雇工將
  位處頂層中間之地坪排水管落水頭（高籠式）拆除，並以水泥
  砂漿封頂填塞；⒌再檢視系爭大樓之排水設計圖，該大樓頂層
  露台之地坪排水，係經由該封頂填塞之PVC（3"∮）排水管，流
  經14樓～2樓匯集各戶包括客廳前陽台之排水至1樓道路（臨臺
  北市和平東路三段）排水溝排放；⒍復檢視系爭3樓建物之自來
  水錶，在無用水狀況下並無運轉情形；⒎上開⒋所述封頂填塞之
  地坪排水管，和平賞管委會表示重新打開恐損傷頂層防水層，
  致14樓住戶有滲漏風險，而未同意打開，嗣經鑑定技師表示意
  見後，兩造同意不打開，而以檢視系爭大樓1層排水管取代；⒏
  經以水線穿入1層出水口之PVC（3"∮）排水管內測試，水線進
  行2.7公尺，即遭遇管內障礙物，無法繼續往前；⒐系爭2樓建
  物發現漏水日期依序為106年9月26日、106年10月20日、106年
  12月8日。⒑檢視交通部中央氣象局之逐時氣象資料：⑴106年9
  月8日15時降雨量33.5公厘，全日65.5公厘；⑵106年9月8日16
  時降雨量31.5公厘；⑶106年10月12日20時降雨量25.5公厘，全
  日157.5公厘；⑷106年10月12日21時降雨量26.0公厘；⑸106年1
  0月13日24時降雨量23.5公厘，全日163.5公厘等旨（見系爭鑑
  定報告第3至6頁）。
㈢再系爭鑑定報告就前開⒈至⒑檢視（測）之成因，鑑定結論略以
  ：⒈附圖二A點（按即106年8月間漏水情形）漏水之原因，經檢
  視不是系爭2樓建物外牆未妥善保養致年久失修所造成，附件
  附圖二A點漏水之原因為：⑴系爭大樓之PVC（3"∮）排水幹管，
  因急降雨瞬間巨大雨量，形成排水幹管飽管，系爭大樓臨臺北
  市和平東路三段道路之排水溝亦因急降雨瞬間巨大雨量，形成
  排水溝水位高於系爭大樓排水管之排放口，致系爭大樓排水無
  法排入排水溝，而系爭大樓之PVC（3"∮）排水幹管飽管後，管
  內排水即往上逆流至2樓、3樓、4樓等低樓層之排水管道，再
  逆流至2樓、3樓、4樓等低樓層之樓地板排水孔漫溢，復經樓
  層間縫隙（包含系爭3樓建物因陳美雲於93年間陽台外推工程
  二次施作，所產生之原陽台地坪新舊混凝上界面等裂縫）滲漏
  至系爭2樓建物，造成附件附圖二A點漏水；⑵系爭大樓1層出水
  口之PVC（3"∮）排水管自系爭大樓頂樓至1層出水口間，經以
  水線穿入排水管內測試，於1層出水口至系爭大樓外牆（北）
  遭遇管內障礙物，無法繼續往前，該排水功能折減變少，無法
  及時充分順暢排放頂樓露台急降雨量，造成系爭2樓建物如附
  件附圖二A點之漏水；⒉系爭2樓建物如附圖三B點漏水（按即10
  6年10月20日漏水情形）之原因，與附件附圖二A點漏水之原因
  相同；⒊系爭2樓建物如附圖四C點漏水（按即106年12月8日漏
  水情形）之原因，與附件附圖二A點漏水之原因相同等旨（見
  系爭鑑定報告第3、7、8頁）。
㈣另本院就系爭鑑定報告之相關問題，函詢台北市土木技師公會
  ，經該公會以110年11月12日北土技字第1102004972號函覆如
  下：
⒈關於系爭鑑定報告如何認定臺北市○○區○○○路0段000○0號建物一
  層出水口之PVC(3"∮)共有排水管有障礙物？其檢測、判定之方
  法為何？
　台北市土木技師公會函覆略以：經於一層出水口以水線穿入PV
  C(3"∮)排水管内測試，水線進行2.7公尺，即遭遇管内障礙物
  ，無法繼續往前等語（見系爭鑑定報告第6、26頁，鑑定結論
  ㈧、附件八編號5、6相片；本院卷第437、443頁）。
⒉關於系爭鑑定報告所稱：「復因集合住宅PVC(3"∮)排水幹管飽
  管，管内排水往上逆流至2樓、3樓、4樓等低樓層排水之管道
  ，再逆流至2樓、3樓、4樓等低樓層樓地板排水孔漫溢，復經
  樓層間縫隙（包含系爭建物208之1號2樓樓上（即212巷2號3樓
  )被告陳美雲等1戶於93年間陽台外推工程二次施作，產生原陽
  台地坪新舊混凝土界面等裂縫），滲漏至底下樓層（即系爭建
  物208之1號2樓），造成附圖二A點漏水」之情形（見鑑定報告
  第7頁，玖、鑑定結論所示），是否會立即造成底下樓層系爭
  鑑定報告附圖二A點、附圖三B點、附圖四C點之漏水？
　台北市土木技師公會函覆略以：系爭2樓建物頂樓板為厚度15
  公分之鋼筋混凝土構造結構體，該結構體混凝土粗骨材（3分
  及6分碎石）粒料間及鋼筋與混凝土間有縫隙，可吸附滲漏水
  ，上述縫隙充滿滲漏水（即含水飽和），滲漏水才會溢出結構
  體，呈現肉眼看到的滲漏或水潰。依據上述，不會立即造成底
  下樓層附件A、B、C點之漏水等語（見本院卷第437頁）。　
⒊關於系爭鑑定報告認定水係經由樓層間縫隙（包含212巷2號3樓
  陳美雲一戶於93年間將系爭建物3樓陽台外推產生原陽台地坪
  新舊混凝土界面等裂縫），而滲漏至系爭建物2樓，則系爭建
  物2樓為何至102年間方有系爭鑑定報告附圖A、B、C點之漏水
  情形？
　台北市土木技師公會函覆略以：系爭2樓建物頂樓板為厚度15
  公分之鋼筋混凝土構造結構體，該結構體混凝土粗骨材（3分
  及6分碎石）粒料間及鋼筋與混凝土間有縫隙，可吸附滲漏水
  ，上述縫隙充滿滲漏水（即含水飽和），滲漏水才會溢出結構
  體，呈現肉眼看到的滲漏或水潰等語（見本院卷第437頁）。
  　
⒋關於系爭大樓1層出水口之PVC（3"∮）共用排水管倘自始未有鑑
  定報告所稱之障礙物或堵塞情形，則系爭2樓建物是否仍會有
  鑑定報告附圖二A點、附圖三B點、附圖四C點所示滲漏水之情
  形？其原因為何？
　台北市土木技師公會函覆略以：系爭大樓1層出水口之 PVC（3
  "∮）排水管倘自始未有障礙物或堵塞情況，系爭2樓建物仍會
  有如系爭鑑定報告附圖二A點、附圖三B點、附圖四C點所示滲
  漏水之情形，蓋系爭大樓之PVC（3"∮)排水幹管，因急降雨瞬
  間巨大雨量，形成排水幹管飽管，系爭大樓臨臺北市和平東路
  三段道路之排水溝亦因巨大雨量，形成排水溝水位高於上開排
  水管之排放口（位處溝蓋底往下26.5公分），造成系爭大樓排
  水無法排入排水溝內，而排水幹管飽管後，管内排水即往上逆
  流至系爭大樓2樓、3樓、4樓等低樓層之排水管道，再漫溢至
  低樓層樓地板，復經樓層間縫隙滲漏至系爭2樓建物，並造成
  如系爭鑑定報告附圖二A點、附圖三B點、附圖四C點所示滲漏
  水之情形等語（見本院卷第439頁）。　
㈤本院綜合上情，並參酌系爭2樓建物因前開漏水所致損害位置，
  即為系爭3樓建物所在位置，且現場照片顯示系爭2樓建物有漏
  水等受損情事（見原審北簡字卷第7至9頁），及陳美雲、和平
  賞管委會若分別善盡維護管理系爭3樓建物、系爭共用排水管
  ，適時加以修補，即可避免造成系爭2樓建物滲漏水現象等情
  ，認和平賞管委會、陳美雲係因過失分別疏於維護系爭共用排
  水管、系爭3樓建物，致造成系爭2樓建物因而受有損害，自屬
  可歸責於和平賞管委會、陳美雲，且上訴人上開損害與和平賞
  管委會、陳美雲之過失行為間有相當因果關係，足堪認定。是
  和平賞管委會辯稱：台北市土木技師公會鑑定時，距上訴人所
  稱漏水時間已相隔15個月，且未以儀器檢測，而系爭2樓建物
  於鑑定前即已重新裝潢，自無從就系爭2樓建物之漏水原因為
  鑑定；又系爭2樓建物之集水托水盤於鑑定時並無滴水，亦無
  水漬殘留現象，且上訴人亦自承現已無漏水之情形，則上訴人
  請求伊修繕系爭共用排水管欠缺權利保護必要，系爭2樓建物
  之漏水原因與系爭共用排水管無涉，伊無故意或過失不法侵害
  之行為，自無庸負損害賠償責任云云，陳美雲辯稱：伊於93年
  間取得系爭3樓建物所有權後，並無2度施工，地面亦無裂痕，
  且陽台排水孔早已封閉，鑑定人員到場勘查亦未發現漏水痕跡
  ，故系爭2樓建物之漏水原因與伊無涉；又上訴人主張之漏水
  點距離系爭3樓建物陽台甚遠，且上訴人多次將系爭2樓建物天
  花板之滴水盤拆除安裝，致系爭2樓建物之現況於鑑定時早已
  變更，系爭鑑定報告顯無從判斷系爭2樓建物之漏水原因，故
  系爭鑑定報告將系爭3樓建物陽台外推列為漏水原因，顯然有
  誤云云，均不足採。
㈥因此，上訴人主張系爭2樓建物漏水係因和平賞管委會疏於維護
  系爭共用排水管及陳美雲違法外推陽台所致，其所受損害係可
  歸責於和平賞管委會、陳美雲一節，堪以採信。
關於上訴人請求和平賞管委會、陳美雲連帶賠償252,000元，及
  請求和平賞管委會修繕系爭大樓之共用排水管部分：
㈠關於修復系爭2樓建物漏水損害之工法、工作項目及修繕費用，
  經台北市土木技師公會鑑定，鑑定結論㈢略以：系爭2樓建物
  因漏水而受有損害，包括：⒈原輕鋼架石膏天花板拆除；⒉托水
  盤（含排水管）裝設；⒊托水盤（含排水管）拆除；⒋輕鋼架石
  膏天花板裝設；⒌其他施工配合工項（移冷氣機/排風管等），
  而將系爭2樓建物恢復原狀之修繕費用為252,000元等旨【見系
  爭鑑定報告第9頁；詳細修復之工法、工項、修繕費用，見系
  爭鑑定報告第42、43頁附件十四（即附表一）所示】。本院審
  酌台北市土木技師公會具有專業技術及實務經驗，且其係會同
  兩造至現場勘查，詳加確認系爭2樓建物之漏水原因、受損之
  情形，並就系爭2樓建物之漏水原因、範圍，及各項修繕工法
  、工項、修繕費用詳為鑑定，足見系爭鑑定報告為可採信。是
  上訴人依民法第184條第1項前段、第185條規定，請求和平賞
  管委會、陳美雲連帶賠償252,000元，並非無據。和平賞管委
  會辯稱：系爭鑑定報告所列回復原狀之費用252,000元，欠缺
  合理依據一節，並未舉證以實其說，已難遽信，況系爭2樓建
  物之漏水原因並非單純，則系爭鑑定報告根據漏水之原因及其
  影響之範圍，建議採用完善之修繕工法、工項為修繕，自可避
  免發生再次漏水之情事。
㈡關於修復系爭2樓建物如系爭鑑定報告附圖二A點、附圖三B點、
  附圖四C點之工法、工作項目及修繕費用，亦經台北市土木技
  師公會鑑定，鑑定結論㈠略以：修復上開各點漏水之修繕工法
  為：⒈阻絕漏水來源（此部分業經和平賞管委會施作完成，故
  未列入）；⒉檢修系爭大樓1層出水口至該大樓外牆（北）排水
  管（以上見鑑定結論㈠）；⒊依上開修繕工法之修繕費用為81,
  000元（見鑑定結論㈡）等旨【見系爭鑑定報告第8頁；詳細修
  復之工法、工項、修繕費用見系爭鑑定報告第41頁附件十三（
  即附表二）所示】。本院審酌台北市土木技師公會所為上開鑑
  定及建議之各項修復工法、工項、修繕費用，亦係以系爭2樓
  建物受損之部位、情形等作為估算項目，再加計零星整修等雜
  支項目而得，自屬本件修繕所必要等情，認和平賞管委會按附
  表二（即系爭鑑定報告附件十三）所示之各項修復工法、工項
  、修繕費用，將系爭共用排水管修繕至排水管通暢之狀態，尚
  屬允當。是上訴人依民法第184條第1項前段、第213條第1項、
  第767條第1項中段、公寓大廈管理條例第10條第2項規定，請
  求和平賞管委會按系爭鑑定報告玖、鑑定結論㈠所示之修繕工
  法修繕至排水管通暢之狀態，亦屬有據。和平賞管委會辯稱：
  公寓大廈共用部分之修繕方法為管理委員會之職權，上訴人無
  權要求伊依系爭鑑定報告建議修繕之方法進行修繕一節，並非
  可採。
綜上所述，上訴人依民法第184條第1項前段、第213條第1項、第767條第1項中段、公寓大廈管理條例第10條第2項規定，請求和平賞管委會將坐落臺北市○○區○○○路0段000○0號面對臺北市大安區和平東路3段之外牆（北）PVC（3"∮）共用排水管按系爭鑑定報告玖、鑑定結論㈠所示之修繕工法修繕至排水管通暢之狀態，及依民法第184條第1項前段、第185條規定，請求和平賞管委會、陳美雲連帶給付上訴人252,000元，及其中132,955元自107年4月13日起，其餘119,045元自108年7月18日起，均至清償日止，按週年利率百分之5計算之利息，並無不合。原審就上開部分為上訴人敗訴之判決，尚有未洽，上訴意旨指摘原判決該部分不當，求予廢棄改判，為有理由，爰由本院廢棄改判如主文第二、三項所示。
末按訴訟費用之裁判為法院之職權，不受當事人聲明之拘束。
  而「鑑定」為調查證據之方法，依民事訴訟法第77條之23規定
  ，法院囑請鑑定之鑑定費用亦屬「訴訟費用」之一部。又「因
  下列行為所生之費用，法院得酌量情形，命勝訴之當事人負擔
  其全部或一部：…敗訴人之行為，按當時之訴訟程度，為伸張
  或防衛權利所必要者。」，民事訴訟法第81條第2款定有明文
  。本院審酌本件鑑定費用高達198,000元，有台北市土木技師
  公會函附卷可憑（見原審卷第113頁），且原審主要係為鑑明
  系爭2樓建物漏水之原因、範圍及其是否可歸責於被上訴人，
  暨應本於如何之工法、工項修繕漏水，及鑑價之修繕費用為若
  干等節，足見上開爭議事項非經鑑定無從釐清，鑑定修復之方
  式對於兩造亦皆屬有利，依當時之訴訟程度，為兩造伸張或防
  衛權利所必要之方法，揆諸前開規定，本件鑑定費用若由被上
  訴人全部負擔顯失公平，爰依前揭規定，酌量上開情形，定兩
  造訴訟費用負擔之比例如主文第四項所示，併此敘明。　
本案事證已臻明確，兩造其餘主張、陳述及所提未經援用之證
  據，經審酌後認與判決結果不生影響，爰不一一論述，附此敘
  明。
據上論結，本件上訴為有理由。依民事訴訟法第450條、第81條
  第2款、第85條第2項，判決如主文。　
中　　華　　民　　國　　111 　年　　9 　　月　　14　　日
                  民事第二十三庭
                      審判長法  官  張松鈞
                            法  官  許勻睿
                            法  官  李昆曄 
正本係照原本作成。
不得上訴。
中　　華　　民　　國　　111 　年　　10　　月　　14　　日
　　　　　　　　　　　　　
　　　　　　　　　　　  　　書記官  蕭麗珍   
　　

附表一（各工作項目之修繕費用）：
項次 項目 單位 數量 單價 （新臺幣） 複價 （新臺幣） 備註 一 拆除工程      1 輕鋼架石膏天花板拆除及運棄  M² 57 400元 22,800元  2 其他什料【移冷氣機/排風管等】 式 1 35,000元 35,000元 冷氣機3台 3 托水盤拆除 座 8 1,000元 8,000元  4 工具損耗 式 1 3,500元 3,500元 約6％  合計    69,300元  二 托水盤裝設      1 托水盤（西北700*350*40mm） 座 1 25,000元 25,000元  2 托水盤（西北710*280*40mm） 座 1    3 托水盤（北4200*500*50mm） 座 1    4 托水盤（南900*695*50mm） 座 1    5 托水盤（南1800*1000*30mm） 座 1    6 托水盤（南2100*1100*50mm） 座 1    7 托水盤（南1720*1100*50mm） 座 1    8 托水盤（南1140*600*50mm） 座 1    9 托水盤安裝工資 座 8 850元 6,800元  10 排水管（19mm∮） 座 8 600元 4,800元  11 其他什料 式 1 3,600元 3,600元 約10％ 12 工具損耗 式 1 2,000元 2,000元 約6％  合計    42,200元  三 輕鋼架石膏天花板裝設      1 輕鋼架石膏天花板  M² 57 1,218元 69,426元  2 其他什料 式 1 7,000元 7,000元 約10％ 3 工具損耗 式 1 4,200元 4,200元 約6％  合計    80,626元  四 廢棄物清理及運棄 式 1 12,000元 12,000元  五 工程管理費及利潤 式 1 19,874元 19,874元 約10％ 六 品質管理費 式 1 16,000元 16,000元 約8％ 七 加值營業稅 式 1 12,000元 12,000元   總計    252,000元  

附表二：（阻絕漏水來源部分業經和平賞管委會施作完成）
項次 項目   單位 數量 單價 （新臺幣） 複價 （新臺幣） 備註 一 檢修1層排水口至系爭大樓外牆（北）排水管      1 申請挖路許可 式 1   由和平賞管委會申請 2 人行道挖掘 M 7.5 2,200元 16,500元  3 排水管（3"∮)抽換 M 7.5 1,500元 11,250元  4 人行道回填 M 7.5 1,200元 9,000元  5 人行道鋪面復原  M² 15 1,000元 15,000元  6 其他什料  式 1  5,175元 約10％ 7 工具損耗  式 1  3,000元  約6％ 二 廢棄物清理及運棄 式 1 6,000元 6,000元  三 工程管理費及利潤  式 1 6,495元 6,495元 約10％ 四 品質管理費  式 1 5,200元 5,200元 約8％ 五 加值營業稅  式 1 3,880元 3,880元   合計      81,500元